【裁判字號】    98,訴,309
【裁判日期】    980428
【裁判案由】    履行契約
【裁判全文】
臺灣臺中地方法院民事判決  98年度訴字第309號
原      告  甲○○
訴訟代理人  江彗鈴律師
訴訟代理人  乙○○
被      告  億眾實業股份有限公司
法定代理人  丙○○
訴訟代理人  蔡素惠律師
訴訟代理人  羅豐胤律師
上列當事人間請求履行契約事件，本院於民國98年4月7日言詞辯
論終結，判決如下：
    主    文
原告之訴及假執行之聲請均駁回。
訴訟費用由原告負擔。
    事實及理由
甲、程序方面：
一、按原告於判決確定前，得撤回訴之全部或一部，但被告已為
    本案之言詞辯論者，應得其同意；次按訴狀送達後，原告不
    得將原訴變更或追加他訴，但擴張或減縮應受判決事項之聲
    明者，不在此限，民事訴訟法第262條第1項、第255條第1項
    第3款分別定有明文。查本件原告乙○○於言詞辯論程序中
    ，撤回起訴，且經被告同意；又原告起訴時原聲明請求為「
    一、被告應將車型為SHUTTLE 2.5 TDI LWB，黑色，2009年
    式，車身號碼WV2ZZZ7HZ9H009968，配備如附表所示之全新9
    人座商旅車1輛；或以同款型、種類、品質之另1全新車輛1
    部，則一交付原告2人收受。二、被告應配合原告2人辦妥車
    籍過戶手續。」。嗣於本院民國98年3月3日言詞辯論期日，
    將訴之聲明減縮，求為判決「一、被告應將車型為SHUT TLE
    2.5 TDI LWB，黑色，配備如附表所示之同款型、種類、品
    質之全新9人座商旅車1輛交付原告收受。二、被告應配合原
    告辦妥車籍過戶手續。」，核屬減縮應受判決事項之聲明，
    揆諸前開條文之規定，核無不合，應予准許之。
二、又按不變更訴訟標的，而補充或更正事實上或法律上陳述者
    ，非為訴之變更或追加，民事訴訟法第256條定有明文。查
    原告於98年3月20日言詞辯論期日補充更正如附表所示編號
    15號欄之記載為「腳踏車架及及車頂架安裝認證完成」，依
    前開規定，核屬補充事實上之陳述，並非屬為訴之變更，亦
    應准許，併此敘明。
乙、實體方面：
一、原告主張其於97年3月間曾向被告購買車型為SHUTTLE 2.5
    TDI LWB，黑色之全新進口9人座商旅車1輛，被告於同年5月
    28日辦妥相關車籍過戶手續後，並將車牌號碼8511-UR號之
    車輛交付原告使用。詎原告於交車月餘，趁雨季稍歇欲清洗
    車輛之際，竟發現所購買之上開新車之車前引擎蓋、車身右
    側等烤漆部分，均有大面積嚴重色差、疑似經過重新烤漆之
    情形，經原告向被告反應，並求助消保官協調及訴諸社會公
    評後，被告始於同年9月間同意更換另一同款型、條件之新
    車加以解決上述車身漆面瑕疵之問題；嗣雙方並於同年10月
    29日在被告公司確認欲更換之新車為車身號碼WV2ZZZ7HZ9H0
    09968號之車輛（下稱系爭車輛），於簽妥「車輛狀況確認
    書」（下稱確認書）後，被告亦允諾將立即辦理領牌及換車
    程序。詎換車期限屆至，被告突要求原告須再簽署內容為「
    聲明被告就車牌號碼8511-UR號之交車程序並無不當，原告
    所為係非理性情緒反應」之致歉函，否則即不願進行換車程
    序；惟雙方至正式簽署確認書之前，均未有原告需簽署致歉
    函為換車之條件，被告未能履行契約，竟強要原告接受其提
    出之條件，實無理由，為此，爰依兩造97年10月29日車輛狀
    況確認書所達成換車協議契約之法律關係，提起本件訴訟。
    並聲明：（一）被告應將車型為SHUTTLE 2.5 TDI LWB，黑
    色，配備如附表所示之同款型、種類、品質之全新9人座商
    旅車1輛交付原告收受。（二）被告應配合原告辦妥車籍過
    戶手續。並陳明願供擔保，請准宣告假執行。
二、被告則略稱：（一）前開車牌號碼8511-UR號之車輛辦理交
    車時，係經被告公司人員協同原告共同確認車身外觀均正常
    、無不良之瑕疵後，始由原告之代理人乙○○於交車確認單
    上簽名確認後，辦理交車完竣。該車輛交付時車身並無色調
    不均之情形，且原告乃係使用車輛1個多月後，於清洗車輛
    時始發現所謂之車身烤漆有色差之情，此容或與原告使用車
    輛及其清洗之方式有關，要難謂被告公司所交付之車輛有瑕
    疵存在。（二）又車牌號碼8511-UR號之車輛雖無原告所稱
    之瑕疵，然被告公司仍本於服務之精神，始終願於合理範圍
    內與原告協商解決爭議，詎原告竟於97年9月3日，在被告公
    司位於台中市○○路之展示間大門前召開記者會，傳述被告
    公司將中古車重新烤漆當成新車銷售之不實言論，此舉嚴重
    毀損被告公司之商譽。（三）原告所提出之「協議信息轉達
    書」，乃雙方於協商過程中，原告惟恐被告公司之業務代表
    丁○○未完整傳達原告之訴求，因而要求丁○○簽署之文件
    ，以確信被告公司了解原告之訴求，該「協議信息轉達書」
    尚未經被告公司之同意。（四）兩造經多次協商，被告公司
    雖原則上同意換車，惟原告因召開記者會，毀損被告公司商
    譽，被告公司於嗣後之協商乃於補差價之外，另要求原告須
    向被告公司道歉，被告公司始同意以更換新車方式處理，嗣
    被告公司同時提出「協議書」、「確認書」及「致歉函」3
    份文件要求原告簽署，並表示俟原告簽署上開3項文件後，
    被告始同意依協議書內容辦理換車相關事宜，詎原告僅於「
    確認書」上簽名，然卻拒絕簽署「協議書」及「致歉函」。
    而確認書乃雙方達成換車協議時，原告對所更換新車狀況之
    確認，核其性質不過係協議書之附件，然原告遲遲未向被告
    公司道歉，亦未簽署協議書及致歉函，被告公司因而於97年
    11月25日委請律師函覆原告所委任之律師，請其轉知原告在
    97年11月30日前完成協議書及致歉函之簽署，否則新車換購
    方案將當然取消，然原告並未於97年11月30日前簽署協議書
    及致歉函，則依民法第158條規定，被告公司所提更換新車
    及補6萬元價差之要約即失拘束力。是兩造對於更換新車事
    宜僅處於洽談階段，顯尚未達成換車之協議，原告自不得請
    求原告履行契約要求換車。另原告上開主張兩造業已達成換
    車協議之事，倘為可採，被告亦主張同時履行抗辯，即原告
    應將原所購買之上開車牌號碼8511-UR號車輛同時返還被告
    等語，資為抗辯。並聲明：原告之訴駁及假執行之聲請均駁
    回；且陳明如受不利之判決，願供擔保，請准宣告免為假執
    行。
三、本件兩造經本院整理簡化爭點，其結果如下：
（一）不爭執之事項
   1、原告於97年3月間向被告購買福斯車型SHUTTLE 2.5 TDI
      LWB黑色全新進口之9人坐商旅車1輛，並簽立買賣合約書1
      份，約定總價款為0000000元。其後並辦妥車輛過戶手續
      ，登記予原告名下，並於97年5月間交付原告車牌號碼
      8511-UR號車輛1輛。
   2、交車後，原告發現上開車輛車身烤漆有色差不均勻之情形
     ，並於97年7月間向被告公司反應。
   3、被告公司業務員即承辦上開車輛買賣之丁○○與原告曾於
      97年9月10日簽立信息轉達書。
   4、丁○○曾代表被告公司與原告之代理人即其夫乙○○在97
      年10月29日簽立系爭車輛確認書，其上並載明「本車外觀
      、漆面、配備經買賣雙方鑑定後無不良之瑕疵。車輛將逕
      行領牌並立即辦理8511-UR換車程序。買賣雙方不得異議
      」等內容。當天兩造除了簽立上開文件外，並沒有再簽立
      其他文件。
（二）爭執之事項
      兩造就上開車牌號碼 8511-UR車輛車身烤漆色差不均勻之
      問題，其後是否已達成更換同型配備新車之協議？
四、本院得心證之理由：
（一）按當事人主張有利於己之事實者，就其事實有舉證之責任
      ，民事訴訟法第277條前段定有明文。本件原告主張就上
      開車牌號碼8511-UR車輛車身烤漆色差不均勻之問題，嗣
      兩造業已達成更換同型配備新車之協議等情，然此為被告
      所否認，且辯稱：因原告曾召開記者會毀損公司商譽，所
      以被告極重視原告是否道歉，並將此列為更換新車予原告
      之條件云云，則原告就其上開所稱有利於己之事實，自應
      負舉證之責。
（二）查觀諸兩造於97年10月29日所簽立之前開確認書，其上除
      業已明確記載欲更換之車輛即為系爭車輛，更載明：「本
      車外觀、漆面、配備、經買賣雙方鑑定後無不良之瑕疵。
      車輛將逕行領牌並立即辦理8511-UR換車程序。買賣雙方
      不得異議。」等語外，惟並無記載任何有關原告必須另簽
      立致歉函為條件，始能換車之內容。又被告於97年9月10
      日委託理律法律事務所寄發之存證信函，雖記載要求原告
      簽署致歉函後，始進行換車手續，然依被告公司經理許裕
      明於同日與原告代理人乙○○協商換車事宜之電話對話錄
      音譯文：「（許裕明）：我們講真的，也有用了五六千公
      里。（乙○○）：是呀！中古車新車會漲價。（許裕明）
      ：新車會漲四萬，是。（乙○○）：廖沒跟我講，廖沒有
      這訊息給我，對。（許裕明）：他皮包裡面有，你叫他拿
      ０９年式的價錢給你看。（乙○○）：嗯！那現在換車也
      要等到那一批就對了。（許裕明）：現在換車我就是要０
      ９的給你。（乙○○）：對呀！就是要等那一批車。（許
      裕明）：對，現在全省０８的車都交出去了。（乙○○）
      ：好呀！沒關係，我可以等沒關係。（許裕明）：對啦！
      這我們可以商量啦。（乙○○）：好呀！沒關係」等內容
      ，可知兩造間僅就補價差事宜有所爭執，並未提及任何致
      歉事宜；另觀前開被告公司業務代表丁○○於同日所簽立
      之信息轉達確認書，亦僅就補貼款6萬元部分之爭執有所
      記載，更未提及任何致歉事宜，則被告是否確將原告須簽
      署致歉函列為雙方協商換車之條件，乃顯有相當之疑義？
      尚難逕信。
（三）被告雖另辯稱：於簽署系爭車輛確認書之日，曾提出被證
      4（答辯狀誤載為被證3）之協議書、致歉函要求原告簽署
      云云。而證人即被告公司業務代表丁○○亦到庭證稱：於
      簽確認確認書當日，伊也有提出協議書、致歉函要求原告
      簽署，協議書第12項亦註明如原告不道歉就無法換車，雖
      原告認為他沒有錯，所以不願意簽協議書及致歉函，但因
      為乙○○已經簽好確認書，所以伊也在確認書上面簽名，
      並讓乙○○拿1份回去云云。然證人即兩造簽立上開確認
      書當時亦在場之戊○○則到庭另證稱：乙○○代表原告到
      被告公司看要換的車當日，伊也有一起去，並將該車車型
      及車身號碼寫在確認書上，但在簽立確認書時，被告並未
      提出其他文件要乙○○簽署，在簽立確認書時並沒有看到
      協議書、訊息轉達確認書、協調資料及致歉函等語在卷，
      依其等所為之上開證述內容，顯有所出入，惟經比對被證
      4之協議書與證人丁○○當庭所提出之協議書，顯非同1份
      文件，則兩造於系爭車輛確認書之際，被告是否確曾提出
      協議書要求原告簽署？及提出何種版本之協議書要求原告
      簽署？均有可疑。又觀證人丁○○當庭提出之協議書，亦
      曾於97年10月30日由被告公司傳真予原告，此有原告收受
      之傳真1份在卷可稽，衡情，如確有證人丁○○所證稱之
      前開情事，則兩造當日就致歉事宜並未達成共識，致無法
      達成換車之協議，準此，被告公司焉須於次日再將相同內
      容之協議書傳真與原告？且又何須單獨簽署僅作為協議書
      附件之確認書？此舉均與常情相違。再參諸證人丁○○係
      被告公司之受僱人，且為本件車輛買賣之業務承辦人員，
      顯具有相當之利害關係，則其所為上開證詞，亦不免有偏
      頗之虞，則證人丁○○前揭之證述，顯有相當瑕疵可議之
      處，自尚難遽信，而得採為有利於被告之認定，是本院認
      應以證人戊○○之前開證述內容，較足採信。此外，被告
      復無法提出其他事證證明其前開所稱，則其上開所辯，亦
      不足為憑。
（四）又按解釋意思表示之原則，應探求當事人之真意，不得拘
      泥於所用之辭句，民法第98條定有明文。是意思表示之解
      釋者，係指當事人之意思表示，有因約定有欠周全，或用
      語不同或前後矛盾，因此必須加以闡明，以確定當事人之
      真意及內容。解釋意思表示應通觀契約全文，並斟酌訂立
      契約當時及過去之事實暨交易上之習慣，依誠信原則，從
      契約之主要目的及經濟價值等作全般之觀察。倘契約文字
      業已表示當事人真意，無須別事探求者，即不得反捨契約
      文字而更為曲解，避免當事人事後任意翻異，否認其意思
      表示。基上所述，依前開確認書所載之內容，已足認兩造
      對換車之條件、標的、手續均已意思表示一致，且無其他
      爭執，自不得捨該確認書所載之內容而更為曲解，此外，
      被告復無法提出證據證明兩造於簽署該確認書前，確有協
      議原告須先簽署致歉函始能換車之情事，堪認兩造於簽立
      前開確認書之際，即業已達成換車之協議，彼此間自均應
      受該換車協議契約內容之拘束，並不受其名稱僅記載「確
      認書」而有所不同。是原告主張兩造間之換車協議契約，
      業已成立生效等情，核屬有據。被告所辯：兩造尚未達成
      換車之協議云云，自不足為憑。
（五）本件兩造間之換車協議契約，業已成立生效，雖已如前述
      ，惟按給付物僅以種類指示者，依法律行為之性質或當事
      人之意思不能定其品質時，債務人應給以中等品質之物。
      前項情形，債務人交付其物之必要行為完結後，或經債權
      人之同意指定其應交付之物時，其物即為特定給付物，民
      法第200條定有明文。又種類之債一經特定，即變為特定
      之債，債務人除不得以他物代替給付，對該經特定之應給
      付物，負有善良管理人注意義務，如債務人未盡善良管理
      人注意，致給付物滅失或毀損者，則屬債務不履行之問題
      ，應依民法第225條、第226條規定，依是否歸責，以決定
      債務人責任。查觀諸前開確認書上，業已明確記載：車型
      ：SHUTTLE 2.5TDI LWB-5D，年式：2009，車身：珍珠黑
      ，車身號碼：WV2ZZZ7HZ9H009968號等情，且有該車之照
      片在卷可參，足認兩造間換車協議之標的，於簽署確認書
      之際，業經原告同意指定被告應交付之車輛，即為上開系
      爭車輛，而成為特定之債至明。準此，除被告不得以他物
      代替給付外，原告亦不得請求他物代替給付。申言之，依
      上開確認書之協議內容，原告僅得請求被告交付該特定之
      系爭車輛，而不得再請求被告交付與系爭車輛同款型、種
      類、品質之全新9人座商旅車輛。因之，嗣被告雖將系爭
      車輛出售與訴外人黃秋英，此有汽車新領牌照登記書1份
      附卷可稽，然此亦僅另衍生被告應否對原告負給付不能債
      務不履行責任之問題，惟原告亦不因特定後之給付物有毀
      損、滅失之情事，而另再取得種類之債特定後之變更權。
（六）從而，本件原告主張依上開確認書之協議，請求被告應交
      付與系爭車輛同款型、種類、品質如附表所示之全新9人
      座商旅車輛1輛，且應配合原告辦妥車籍過戶手續，即無
      理由，應予駁回。又原告之訴既經駁回，其假執行之聲請
      ，即失所依附，應併予駁回。
五、本件事證已臻明確，兩造其餘攻擊防禦方法及舉證，經審酌
    後核與判決結果無影響，爰不逐一論述，附此敘明。
六、據上論結，本件原告之訴為無理由，並依民事訴訟法78條判
    決如主文。
中    華    民    國    98    年    4    月     28    日
                  民事第四庭    法  官  黃文進
 附表
┌───┬───────┬───┬────────────┐
│ 編號 │  配備名稱    │ 編號 │ 配備名稱               │
│      │              │      │                        │
├───┼───────┼───┼────────────┤
│  1   │前大燈壹組    │  10  │隔熱紙2層(雷龍+3M/8803) │
├───┼───────┼───┼────────────┤
│  2   │後尾燈壹組    │  11  │前車雷達                │
├───┼───────┼───┼────────────┤
│  3   │尾門內飾板    │  12  │引擎蓋油壓桿            │
├───┼───────┼───┼────────────┤
│  4   │方向側燈壹組  │  13  │後踏板                  │
├───┼───────┼───┼────────────┤
│  5   │前霧燈壹組    │  14  │後乘座左/右窗簾         │
├───┼───────┼───┼────────────┤
│  6   │定速壹組      │  15  │車頂架安裝認證完成      │
├───┼───────┼───┼────────────┤
│  7   │第二、三排腳座│  16  │牌照請領完成            │
│      │共四只        │      │                        │
├───┼───────┼───┼────────────┤
│  8   │左前/右前隔音 │  17  │壹年期強制汽車第三人責任│
│      │條×2         │      │險                      │
├───┼───────┼───┼────────────┤
│  9   │晴雨窗×2     │      │                        │
└───┴───────┴───┴────────────┘
正本係照原本作成。
如對本判決上訴，須於判決送達後20日內向本院提出上訴狀。
中    華    民    國    98    年    4    月     28    日
                                書記官


司法院資訊處製作；財團法人民間司法改革基金會備份。
